臺灣苗栗地方法院民事簡易判決
　                             111年度苗簡字第298號
原      告  黃秀櫻  

被      告  陳秀娥  
訴訟代理人  陳新佳律師
上列當事人間請求確認本票債權不存在事件，於中華民國111年7
月19日言詞辯論終結，本院判決如下：
    主  文
原告之訴駁回。
訴訟費用由原告負擔。
    事  實  及  理  由
一、按提起確認之訴，只須因法律關係之存否不明確，致原告在
    私法上之地位有受侵害之危險，而此項危險得以對於被告之
    確認判決除去者，即有受確認判決之法律上利益，最高法院
    42年度台上字第1031號著有判例。本件原告主張被告執有原
    告簽發如附表一所示之本票（下稱系爭本票）向本院聲請本
    票裁定准予強制執行，然原告對於被告並未有上開票據債務
    ，則此項法律關係存在與否即因兩造間有所爭執而不明確，
    被告並已持系爭本票聲請裁定准許強制執行（110年度司票
    字第66號），致原告在私法上地位有受侵害之危險，原告復
    得因本訴訟獲勝訴判決之結果取得對抗被告行使票據權利之
    依據，是原告提起本件訴訟，自有確認之利益，合先敘明。
二、原告起訴主張：被告執有原告簽發之如附表一所示本票，然
    而原告未曾收受被告交付上開本票所載金額之款項。是以，
    被告所持有原告所簽發如附表一所示本票所示之本票債權不
    存在，被告既主張附表一所示之本票債權存在，被告自應負
    舉證之責任，然被告迄今未曾說明原告已收受附表一所示本
    票所載金額之款項，亦未提出任何證據以實其說，難認附表
    一所示本票之債權存在，彰彰甚明。縱被告主張附表一所示
    本票債權存在，然原告簽發票面金額為180萬元乙紙本票予
    被告，原告陸陸續續向原告的女兒李嫩玉商借資金，並以現
    金交付予被告，亦曾由原告的女兒李嫩玉向被告代為清償，
    縱被告對原告之本票債權存在，惟原告曾清償附表一所示本
    票票載金額之債權，故原告對於被告之本票債權早已清償完
    畢及尚有其他法律問題。並聲明：請求確認被告所持有系爭
    本票債權不存在；
三、被告則以：兩造間有借款契約存在，被告亦有交付借款金額
    予原告，故原告起訴主張「未交付款項」云云，絕非事實。
    原告歷次總計向被告借款220萬元，被告合計交付如附表二
    所示2,092,750元之金額，兩造確有借款契約存在，且被告
    已交付借款予原告無訛。原告於前揭借款期間，有返還部分
    款項（約45萬元），兩造於110年1月20日經核算並加計部分
    遲延利息，原告仍積欠被告180萬元，原告為擔保該筆借款
    債務，遂於110年1月20日簽發如附表一所示本票交付與被告
    ，並承諾將於到期日（即111年1月20日）前返還該筆借款。
    被告多次向被告催討票款，但均未獲原告置理，此有兩造間
    line通訊軟體對話紀錄内容可證，足以證明原告起訴所稱「
    已透過女兒全部清償與被告間之借款」云云，顯屬無稽，不
    足為採。並為答辯之聲明：原告之訴駁回。訴訟費用由原告
    負擔。
四、本院之判斷
    ㈠按票據乃文義證券及無因證券，票據上之權利義務悉依票
      據上所載文義定之，與其基礎之原因關係各自獨立，票據
      上權利之行使不以其原因關係存在為前提。執票人行使票
      據上權利時，就其基礎之原因關係確係有效存在不負舉證
      責任。若票據債務人以自己與執票人間所存抗辯之事由對
      抗執票人，依票據法第13條規定觀之固非法所不許，惟仍
      應先由票據債務人就該抗辯事由負舉證之責任。必待為票
      據基礎之原因關係確立後，法院就此項原因關係進行實體
      審理時，當事人於該原因關係是否有效成立或已否消滅等
      事項有所爭執，始適用各該法律關係之舉證責任分配原則
      （最高法院97年度台簡上字第17號判決要旨意旨）。次按
      在原告請求確認債權不存在之訴，如被告主張其債權存在
      時，固應由被告就債權存在之事實負舉證責任；惟原告請
      求確認之債權，倘係票據（票款）債權時，由於票據具有
      無因性（抽象性或無色性）之特質，票據行為一經成立後
      ，即與其基礎之原因關係各自獨立，而完全不沾染原因關
      係之色彩。票據權利之行使不以其原因關係存在為前提，
      原因關係不存在或無效，並不影響票據行為之效力，執票
      人仍得依票據文義行使權利。因此，於票據債務人請求確
      認票據債權不存在時，執票人僅須就該票據之真實，即票
      據是否為發票人作成之事實，負證明之責，至於執票人對
      於該票據作成之原因為何，則無庸證明。如票據債務人依
      票據法第13條規定主張其與執票人間有抗辯事由存在時，
      原則上仍應由票據債務人負舉證責任，以貫徹票據無因性
      之本質，與維護票據之流通性（最高法院102年度台上字
      第466號判決要旨參照)。查原告簽發系爭本票交與被告，
      兩造為系爭本票之直接前後手，為兩造所不爭執，此部分
      應堪認定為真實。又關於附表一所示本票之原因關係乙節
      ，原告先主張非其借款被告未交付款項，後主張其已清償
      ，故附表一所示本票債權不存在；被告則主張原告向其借
      款220萬元而於110年1月20日結算尚有180萬元未清償，原
      告簽發附表一所示本票為擔保。參照前開說明，自應由被
      告負擔舉證借款交付之事實，原告就已清償借款之事實負
      舉證責任。另按金錢借貸契約係屬要物契約，故利息先扣
      之金錢借貸，其貸與之本金額應以利息預扣後實際交付借
      用人之金額為準，該預扣利息部分，既未實際交付借用人
      ，自不成立金錢借貸（最高法院87年度台上字第1682號裁
      判意旨參照）。
　　㈡被告主張原告陸續向其借款50萬元、80萬元、50萬元、40
      萬元，其扣除利息後實際於如附表二所示帳戶、日期匯款
      「488,750元、776,000元、440,000元、388,000元」至原
      告帳戶，嗣兩造於110年1月20日結算原告未清償之現金借
      款尚有180萬元，是原告開立如附表一所示本票之票面金
      額180萬元等情，已提出華南銀行單據、玉山銀行匯款單
      據等影本各2紙及催告原告還款之兩造通訊軟體Line對話
      紀錄為證，經核被告提出上開匯款單，及其自認先扣除利
      息後實際交付金額詳如附表二所示為「488,750元、776,0
      00元、440,000元、388,000元」等，合計2,092,750元，
      參照上開最高法院87年度台上字第1682號裁判意旨，應認
      被告出借金額為「2,092,750元」，並非220萬元。又原告
      主張其已清償上開180萬元之借款，請求調查其不知何年
      何月何日不知道匯款金額至附表二所示被告之帳戶，經調
      閱後原告僅分別於107年7月9日國泰世華銀行香山分行匯
      款50萬元、108年11月19日匯款32,000元至台新銀行被告
      帳戶（卷110、112頁），其餘均無法查證，然因被告主張
      原告開立支本票180萬元有加計遲延利息，原告又無法舉
      證其清償之金額多寡，故原告既然於110年1月20日與被告
      就上開借款清償予以結算方開立180萬元本票為擔保，且
      在其等Line談話間，原告尚並未否認借款未清償之事實，
      堪認被告主張原告尚積欠180萬元之事實為真。
五、綜上所述，被告自認先扣除利息後實際交付金額如附表二所
    示計2,092,750元，參照最高法院裁判意旨，被告實際出借
    金額應為2,092,750元。兩造既於110年1月20日結算後，原
    告開立180萬元本票為擔保，且原告在Line談話間，尚並未
    否認借款未清償之事實，堪認被告主張原告尚積欠180萬元
    為真實，已如前述。是原告主張被告未交付金錢，其已清償
    借款為抗辯，訴請確認被告就系爭本票對原告之本票債權不
    存在，為無理由，應予駁回。
六、本件事證已臻明確，兩造其餘攻擊、防禦方法與判決之結果
    不生影響，爰不一一贅論，併此敘明。
七、訴訟費用負擔之依據：民事訴訟法第78條。　　
中　　華　　民　　國　　111 　年　　8 　　月　　19　　日
                              法  官 張珈禎
以上正本係照原本作成。
如不服本判決，應於送達後20日內，向本庭提出上訴狀並表明上
訴理由，如於本判決宣示後送達前提起上訴者，應於判決送達後
20日內補提上訴理由書（須附繕本）。如委任律師提起上訴者，
應一併繳納上訴審裁判費。
中　　華　　民　　國　　111 　年　　8 　　月　　19　　日
                              書記官 林岢禛  
附表一：
編號 發票日 (民國) 票面金額   (新臺幣) 到期日 (民國) 利息 起算日 票據號碼 1 110年1月20日 1,800,000元 110年1月20日 110年1月20日 TH006276 

　　　　　　　　　　　
附表二：原告向被告借款明細、實際交付金額
編號 日期 被告交付方式 借款金額 交付金額 證據 1 101年6月7日 華南銀行存款 （帳號000000000000） 500,000元 488,750元 卷45頁 2 102年5月14日 華南銀行存款 （帳號000000000000） 800,000元 776,000元 卷47頁 3 106年8月2日 自玉山銀行匯款至原告國泰世華之帳戶（帳號000000000000） 500,000元 440,000元 卷49頁 4 107年9月17日 自玉山銀行匯款至原告華南銀行帳戶（帳號000000000000） 400,000元 388,000元 卷51頁  合計   2,200,000元 2,092,750元 未交付 107,250元